【裁判字號】    97,上,276
【裁判日期】    971202
【裁判案由】    損害賠償
【裁判全文】
臺灣高等法院臺中分院民事判決  97年度上字第276號
上  訴  人  乙○○○
訴訟代理人  朱清雄律師
被上訴人    甲○○○
訴訟代理人  甘龍強律師
上列當事人間請求損害賠償事件，上訴人對於中華民國97年7月4
日臺灣彰化地方法院97年度重訴字第31號第一審判決提起上訴，
並為擴張之訴，本院於民國97年11月18日言詞辯論終結，判決如
下：
    主  文
原判決關於駁回上訴人後開第二項之訴部分及該部分假執行之聲
請之裁判均廢棄。
被上訴人應再給付上訴人新臺幣玖萬陸仟元及自民國九十六年十
二月十五日起，至清償日止，按週年利率百分之五計算之利息。
其餘上訴及擴張之訴均駁回。
第二審及擴張之訴訴訟費用，均由被上訴人負擔百分之三，餘由
上訴人負擔。
上訴人假執行之聲請駁回。
    事實及理由
甲、程序部分
    按訴狀送達後，原告不得將原訴變更或追加他訴，但擴張或
    減縮應受判決事項之聲明者， 不在此限 ，為民事訴訟法第
    255條第1項第3款所明定；此項規定，依同法第466條第 1項
    ，於第二審訴訟程序亦有適用。本件上訴人於原審起訴請求
    被上訴人給付非財產上損害60萬元，嗣上訴本院後，擴張請
    求被上訴人應給付上訴人非財產上損害100萬元；核屬擴張
    應受判決事項之聲明，揆諸首開說明，應予准許。
乙、實體部分
壹、兩造之聲明
一、上訴人之上訴聲明
（一）原審判決就不利上訴人部分判決廢棄。
（二）上開廢棄部分，被上訴人應再給付上訴人3,351,230元及
      自民國（下同）96年12月15日起至清償日止，按週年利率
      百分之5計算之利息。
（三）第一、二審訴訟費用由被上訴人負擔。
（四）上訴人願供擔保，請准宣告假執行。
二、被上訴人之答辯聲明
（一）上訴駁回。
（二）第二審訴訟費用由上訴人負擔。
貳、兩造之陳述
一、上訴人於原審起訴主張略以：
    被上訴人於96年1月12日上午騎乘機車，行經彰化縣鹿港鎮
    ○○路322號前，過失撞及被上訴人所騎乘之機車後側，上
    訴人因撞擊力道過猛身體倒地，並因而受有右側股骨骨折之
    傷害，上訴人因而臥床須仰賴他人照顧。嗣經上訴人兒子協
    商，委由三子即訴外人黃進堂照顧。訴外人黃進堂為照顧上
    訴人，已辭去原來工作，又訴外人黃進堂並非外勞，自不能
    以基本工資計算看護費用。依秀傳醫院之看護費用標準，自
    96年1月起至同年12月31日止，以每月6萬元計算，上訴人已
    支出看護費用共72萬元；另自97年1月起，以每月4萬元計算
    ，並依上訴人目前身體狀況與年齡，預估上訴人尚可存活20
    年，則以霍夫曼計算法扣除期前利息，上訴人將來尚須支出
    看護費用6,775,712元。準此，上訴人即得請求被上訴人賠
    償看護費用合計為7,495,712元。又上訴人因車禍受傷，行
    動不便，日後猶須仰賴他人看顧，無法自理生活，迄今傷勢
    未癒，需持續復健，身體、精神上痛苦異常，併請求被上訴
    人賠償上訴人精神賠償即非財產上之損害60萬元。為此，爰
    依侵權行為損害賠償之法律關係，請求被上訴人賠償上訴人
    增加生活上需要之費用即看護費用與非財產上之損害計8,09
    5,712元。（上訴人於原審請求被上訴人給付8,095,712元及
    法定利息，經原審判命被上訴人應給付上訴人64,915元及法
    定利息，並駁回上訴人其餘8,030,797元本息部分之請求；
    上訴人僅就其中3,351,230元本息部分提起上訴，另原審駁
    回其請求4,679,567元本息部分，未據聲明不服，已告確定
    。）
二、上訴人於本院補充陳述略以：
（一）上訴人發生本件事故前，原可自行騎乘機車外出，並自93
      年9月起照護領有中華民國身心障礙手冊之配偶即訴外人
      黃忠。然上訴人因本件事故自96年1月12日受傷迄今，不
      能長期自如活動，無法自行騎乘機車外，復喪失照顧配偶
      之能力，而不能照顧中風且中度肢障之訴外人黃忠，乃需
      僱用訴外人黃進堂夫妻共同照護上訴人與訴外人黃忠，致
      每月需支出4萬元。上訴人原可自行照顧配偶即訴外人黃
      忠，此部分增加生活上之需要，既係被上訴人之行為所致
      ，依民法第193條第1項之規定，被上訴人自應負損害賠償
      責任。除上訴人96年已支出之看護費用為72萬元外，另請
      求被上訴人再給付看護費用10年，依霍夫曼係數扣除期前
      利息計算，被上訴人此部分應給付上訴人之金額為3,973,
      575元（12×40,000×8.0000000＝3,973,575）。復加計
      非財產上之損害100萬元，被上訴人共應給付上訴人看護
      費用與非財產上之損害金額為5,693,575元；以被上訴人
      應負擔之過失比例60%計算，被上訴人應給付上訴人之金
      額為3,416,145元，扣除原審判決上訴人勝訴部分之64,91
      5元，被上訴人仍應給付上訴人3,351,230元。
（二）上訴人對原審認定兩造應負擔之過失責任比例，並無意見
      。
三、被上訴人於原審抗辯：
（一）本件車禍刑事判決認定係被上訴人騎乘機車，欲超越同向
      行駛之上訴人機車時，適上訴人違規左轉，致上訴人機車
      左前側部分撞及被上訴人機車後側，上訴人因撞擊力道過
      猛，人車倒地身體受傷。惟本件車禍實係被上訴人騎乘機
      車在前，上訴人騎乘機車同向行駛在後，上訴人自後追撞
      被上訴人之機車而倒地受傷，被上訴人就本件車禍之發生
      ，並無過失。縱認被上訴人為有過失，惟上訴人於劃有雙
      黃分向限制線路段，冒然左轉駛入對向車道，致被上訴人
      防範不及而擦撞肇事，上訴人顯然與有過失，且過失程度
      較重，甚為明顯，爰請求依民法第217條第1項之規定，減
      輕賠償數額。
（二）另依彰化基督教醫院鹿基分院96年3月22日診斷書之記載
      ，上訴人仰賴他人照顧期間，應係自96年1月12日起至同
      月18日，僅計6日，上訴人主張車禍發生後20年，均有看
      護必要，顯然不實。況上訴人於96年4月20日前往醫院復
      健，尚可自行使用助行器步出醫院，有照片可證。嗣後，
      被上訴人委請他人於96年12月17日拍攝照片，於96年12月
      21日錄影，均足證上訴人已行動自如，毋須他人照顧。上
      訴人顯係以不實收據，請求被上訴人賠償高額看護費。再
      者，上開醫院97年5月6日覆函中，亦明確記載上訴人需人
      照護期間為96年1月12日起至96年1月18日止之住院期間，
      如按每日全天2,000元計算，7日之看護費為14,000元。至
      於復健期間，上訴人只是行動不便，需用助行器。復參該
      院上述診斷書與覆函，就出院後休養期間，記載為行動不
      便，並未記載需人照護，則該院所謂「不能獨立自理日常
      生活」，應指日常生活中，需他人從旁協助，而非如住院
      期間之需人照護。此種情形，一般家屬間互相扶持，已足
      以因應，自無專人照護之必要。故上訴人請求賠償復健期
      間之看護費，自難認允當。退而言之，如認復健期間，上
      訴人得請求賠償看護費，復健期間之看護，究與住院期間
      不同，不應以同一標準計算。復健期間，上訴人藉助行器
      ，已能自行行走，受傷僅於腿部，未及其他部位，其所需
      看護之協助微乎其微，應認以基本工資計算看護費，方為
      允當。上訴人之子即訴外人黃進堂等人所書立之證明書暨
      收據，所載上訴人需人看護情形，與前開診斷書及覆函不
      符，自不得為請求賠償看護費之依據。
（三）衡諸上訴人之傷勢、兩造過失責任之輕重，及兩造社會地
      位、經濟能力，上訴人並請求非財產上損害60萬元，顯然
      過高，請准許酌減。此外，上訴人已受領強制汽車責任險
      金21,485元，被上訴人若應負損害賠償責任，此金額應予
      扣除。
四、被上訴人於本院補充陳述略以：
    依民法第1116條之1規定，上訴人之配偶即訴外人黃忠因肢
    體障礙，需人照護，上訴人之子即訴外人黃進堂予以照護，
    本屬履行其扶養義務之行為，上訴人請求被上訴人賠償雇用
    訴外人黃進堂夫妻照護訴外人黃忠之費用，自非有據。又縱
    認上訴人應負擔該照護費，亦應由上訴人與其子女平均分擔
    ，不應由上訴人全部負擔。次依民法第193條第1項規定，不
    法侵害他人之身體或健康者，對於被害人增加生活上之需要
    時，應負損害賠償責任。所謂被害人增加生活上之需要，係
    指被害人之身體或健康受到侵害，其本身之生活失常，而為
    了維持其生活正常所增加之需要而言。本件訴外人黃忠之肢
    體障礙，發生於上訴人車禍受傷之前，其肢體障礙所增加之
    生活上需要，並非上訴人本人所增加之生活上需要，且與本
    件車禍之發生無因果關係，尤不待言。上訴人主張雇用訴外
    人黃進堂夫妻照料訴外人黃忠，係屬因本件車禍而增加生活
    上之需要，而請求被上訴人賠償云云，自非有據。退而言之
    ，身心障礙手冊係作為殘障人士享受相關福利之證明，並非
    當然需要他人照護，訴外人黃忠雖領有身心障礙手冊，然本
    件車禍發生後，兩造96年8月30日於彰化縣鹿港鎮調解委員
    會調解時，其亦到場。據此，訴外人黃忠生活上僅需他人輕
    微協助即可，上訴人主張高額看護費支應，難認正當。況訴
    外人黃忠係17年6月8日出生，年齡已超過國人平均年齡，上
    訴人請求10年照護費用，亦顯非正當。
參、本院得心證之理由
一、本件經兩造於本院到庭整理爭執與不爭執事項如下（見本院
    卷第33頁背面至34頁）：
（一）兩造不爭執事項：
    1.兩造於96年1月12日上午，各自騎乘車牌號碼KVJ-902號、
      KTL-275號重型機車，在彰化縣鹿港鎮○○路322號前發生
      車禍，上訴人因此受有右側股骨骨折之傷害。被上訴人亦
      因過失傷害案件經原審法院以 96年度交易字第240號判處
      拘役20日，被上訴人上訴本院，經本院以97年度交上易字
      第343號駁回上訴確定在案。
    2.上訴人為17年 9月間出生，本件車禍發生時為79歲。被上
      訴人為34年12月間出生，本件車禍發生時為62歲。
    3.上訴人學歷為國小畢業，無不動產，但有定期存款200多
      萬元。
    4.被上訴人學歷為高職畢業，有土地、房屋，但目前無工作
      收入。
    5.上訴人因本件車禍已於96年4月23日領取強制汽車責任保
      險金21,485元。
    6.上訴人共有4子，在本件車禍發生後由其子黃進堂照顧起
      居生活。
    7.本件事故經臺灣省彰化縣區車輛行車事故鑑定委員會鑑定
      結果：「甲○○○駕駛重機車超車不當，為肇事主因；乙
      ○○○駕駛重機車在劃設分向限制線地段左轉未注意左後
      來車，為肇事次因。」兩造同意上訴人應負擔百分之40之
      過失責任，被上訴人則負擔百分之60之過失責任。
（二）兩造爭執事項：
    1.上訴人請求看護費用計4,693,575元，有無理由？
    2.上訴人請求非財產上損害100萬元，有無理由？
二、本件被上訴人於上開時地騎乘機車，行經彰化縣鹿港鎮○○
    路322號前，本應注意車輛行駛時之車前狀況，隨時採取必
    要之安全措施，且欲超越同一車道之前車時，須先按鳴喇叭
    二單響或變換燈光一次，俟前行車減速靠邊或以手勢或亮右
    方向燈表示允讓後，後行車始得超越，而依當時天候晴、日
    間自然光線、路面乾燥無缺陷、無障礙物及視距良好之情形
    ，又無不能注意之情事，竟疏未注意及此，既未按鳴喇叭亦
    未顯示燈號，即貿然加速，欲超越同向靠近路面邊線行駛在
    前之上訴人所乘騎之重型機車；適上訴亦疏未注意在該路段
    未劃設慢車道之雙向二車道行駛，且劃有分向限制線之路段
    ，不得駛入來車之車道，竟因欲前往該路段對向車道之超揚
    福利廣場購物，即貿然左駛，致上訴人所騎乘之機車左前側
    部分，撞及被上訴人所騎乘之機車後側。上訴人因撞擊力道
    過猛身體倒地，並因而受有右側股骨骨折之傷害。被上訴人
    亦因過失傷害案件經原審法院以96年度交易字第240號判處
    拘役20日，被上訴人上訴本院，經本院以97年度交上易字第
    343號駁回上訴確定在案等情，此有該刑事判決附原審卷可
    稽，復為兩造所不爭執。
三、按「因故意或過失，不法侵害他人之權利者，負損害賠償責
    任。」、「不法侵害他人之身體或健康者，對於被害人因此
    喪失或減少勞動能力，或增加生活上之需要時，應負損害賠
    償責任。」、「不法侵害他人之身體、健康、名譽、自由、
    信用、隱私、貞操，或不法侵害其他人格法益而情節重大者
    ，被害人雖非財產上之損害，亦得請求賠償相當之金額。」
    民法第184條第1項前段、第193條第1項、第195條第1項前段
    分別定有明文。本件被上訴人於前開時地駕車過失肇事致上
    訴人受傷，足認其過失行為與上訴人所受傷害間，具有相當
    因果關係。則上訴人依據侵權行為之法律關係請求被上訴人
    賠償其所受損害，洵屬有據。
（一）上訴人請求看護費用計4,693,575元，有無理由？
  １、上訴人增加自身看護費用部分：
   (1) 按親屬代為照顧被害人之起居，固係基於親情，但親屬看
      護所付出之勞力，非不能評價為金錢，最高法院94年度台
      上字第1543號裁判要旨可資參照。從而，上訴人向被上訴
      人請求其已支付其子即訴外人黃進堂之看護費用，非無理
      由。
   (2) 上訴人主張：除上訴人96年已支出之看護費用為72萬元外
      ，另請求被上訴人再給付看護費用10年，依霍夫曼係數扣
      除期前利息計算，被上訴人此部分應給付上訴人之金額為
      3,973,575元。惟依財團法人彰化基督教醫院鹿基分院96
      年3月22日彰衛院字第1137020520號診斷書中證明及醫囑
      所載：「病人（即上訴人）於96.1.12急診治療，入院手
      術內固定，96.1.18出院，住院期間須人照護，96.1.26、
      96.2.22、96.3.22門診追蹤，宜休養3個月，須助行器使
      用，現復建治療中。」等語（見原審卷第22頁），且據原
      審向該院函查上訴人所需看護詳情，經該院以97年5月6日
      九十七彰基院字第097050090號函覆謂：「……二、患者
      （即上訴人）於96年1月12日急診入院並作內固定手術治
      療，96年1月18日出院，住院期間行動不便，傷口疼痛，
      無法負重需人照顧。三、出院後宜休養3個月，因行動不
      便需使用助行器，無法獨立自理日常生活。」等語（見原
      審卷第51頁）；復審酌上訴人受有股骨骨折，及上訴人自
      承目前有助行器輔助可走一小段路，大小便可自理，坐電
      動輪椅能去買菜，可坐在椅子上洗澡（見原審卷第56頁背
      面，即原審97年6月4日言詞辯論筆錄第2頁）；暨被上訴
      人所提供之照片顯示（見原審卷第23至30頁），上訴人於
      96年4月20日前往醫院就醫時，以助行器輔助得獨立步行
      、96年12月17日無需助行器得能獨立步行，96年12年21日
      得自行騎乘電動車出門買菜各情。則上訴人因本件車禍受
      傷後，其住院期間7日必須以日夜24小時形影不離型看護
      （一般全日看護費用行情為2,000元），及出院後3個月必
      須以較簡易型看護（一般全日看護費用行情為1,000元）
      ，始較公允。據此，上訴人得請求被上訴人賠償之看護費
      用合計為104,000元〈計算式：（2,000×7）＋（1,000×
      30×3）＝104,000〉，逾此範圍之請求，即屬無據，不應
      准許。
  ２、上訴人增加訴外人黃忠看護費用部分：
      次按，被害人依民法第184條第1項前段規定，主張侵權行
      為損害賠償時，必以其因加害人之故意或過失行為，致其
      自身受有損害，且該損害與加害人之行為有因果關係，始
      足當之；又同法第193條第1項規定，不法侵害他人之身體
      或健康者，被害人因此增加生活上之需要，得請求損害賠
      償。所謂被害人增加生活上之需要，係指被害人之身體或
      健康受到侵害，其本身之生活失常，而為了維持其生活正
      常所增加之需要而言；是損害賠償請求主體為被害人本人
      ，自不待言。上訴人於本院補充主張，發生本件事故前，
      其配偶黃忠因中風且中度肢障，本為其所照護，而其受傷
      迄今，無法長期自如活動，喪失照顧訴外人黃忠之能力，
      乃需僱用訴外人黃進堂夫妻共同照護上訴人與訴外人黃忠
      ，致每月需支出4萬元，此部分增加生活上之需要，上訴
      人依民法第193條第1項之規定，自得請求被上訴人賠償10
      年之費用云云。然本件訴外人黃忠之肢體障礙係發生於兩
      造車禍事故之前，訴外人黃忠之肢體障礙，與本件兩造之
      車禍並無因果關係，且其肢體障礙所增加之生活上需要，
      並非上訴人本人所增加之生活上需要。上訴人主張雇用訴
      外人黃進堂夫妻照料訴外人黃忠，係屬因本件車禍而增加
      生活上之需要，而請求被上訴人賠償，自非有據。況訴外
      人黃進堂夫婦為訴外人黃忠之子、媳，依民法第1114條之
      規定，本即有扶養訴外人黃忠之義務，上訴人亦無從向被
      上訴人請求訴外人黃進堂夫婦看護訴外人黃忠之費用。
（二）上訴人請求非財產上損害100萬元，有無理由？
      本件上訴人因本件車禍而受有右股股骨骨折之傷害，所受
      精神及身體上之痛苦，不可言喻，故上訴人請求被上訴人
      賠償非財產上之損害，自屬有據。查，上訴人為17年9月
      10日出生，本件車禍發生時年79歲，學歷為國小畢業，無
      不動產，然有定期存款200多萬元；被上訴人係34年12月
      25日出生，本件車禍發生時年62歲；學歷為高職畢業，有
      土地及房屋，目前無工作收入各情，為兩造所不爭執，且
      經本院調閱稅務電子閘門財產所得調件明細表在卷可參（
      見本院卷第53至64頁）。本院審酌兩造之身分、地位、經
      濟狀況，及上訴人年事已高，因本件車禍所受傷害程度尚
      非輕微，認上訴人請求精神慰撫金20萬元，始為妥適，逾
      此部分之請求，則無從准許。
四、又按損害之發生或擴大，被害人與有過失者，法院得減輕賠
    償金額，或免除之；民法第217條第1項定有明文。本件事故
    經臺灣省彰化縣區車輛行車事故鑑定委員會鑑定結果：「甲
    ○○○駕駛重機車超車不當，為肇事主因；乙○○○駕駛重
    機車在劃設分向限制線地段左轉未注意左後來車，為肇事次
    因。」兩造同意上訴人應負擔百分之40之過失責任，被上訴
    人則負擔百分之60之過失責任。則依上開過失比例計算上訴
    人得請求被上訴人賠償之金額為182,400元〈計算式：（104
    ,000＋200,000）×0.6＝182,400〉。
五、另按「保險人依本法規定所為之保險給付，視為被保險人損
    害賠償金額之一部分，被保險人受賠償請求時，得扣除之。
    」，強制汽車責任保險法第32條定有明文。經查：上訴人業
    於96年4月23日領取強制汽車責任保險金21,485元， 此情有
    美商美國環球產物保險有限公司臺灣分公司理賠明細通知影
    本附原審卷可稽（見原審卷第31頁），並為兩造所不爭執。
    是以，扣除上訴人已為領取之保險金額21,485元後，上訴人
    得向被上訴人請求損害賠償之金額為 160,915元（計算式：
    182,400－21,485＝160,915）。
六、綜上所述，上訴人主張被上訴人騎乘機車肇事，不法侵害上
    訴人成傷，為可採信。則上訴人本於侵權行為之法律關係，
    得請求被上訴人給付增加生活上所需費用與非財產上損害共
    160,915元；原審判命被上訴人給付64,915元及自起訴狀繕
    本送達之翌日即96年12月15日起至清償日止，按年息百分之
    5計算之利息；上訴人請求被上訴人再給付96,000元及自96
    年12月15日起至清償日止，按年息百分之五計算之利息，為
    有理由，應予准許。逾此範圍之請求，為無理由，不應准許
    。又本院命被上訴人再給付96,000元本息部分，因未逾150
    萬元，於本院判決後即告確定，上訴人就此部分陳明願供擔
    保為准假執行之宣告，即無必要，應予駁回。至於上訴人敗
    訴部分，其假執行之聲請失所附麗，應併予駁回。原審就被
    上訴人應再給付96,000元本息部分，為上訴人敗訴之判決，
    尚有未洽，上訴意旨求予廢棄改判，為有理由，爰由本院予
    以廢棄改判如主文第二項所示。至於上訴人之請求不應准許
    部分，原判決為上訴人敗訴之判決，並駁回其假執行之聲請
    ，經核於法並無不合，上訴意旨求予廢棄改判，為無理由，
    應駁回其上訴。另上訴人於本院擴張請求非財產上損害部分
    ，為無理由，應併予駁回。
七、本件事證已臻明確，兩造其餘陳述與舉證，經審酌後，認於
    判決結果不生影響，無予逐一論述之必要，附此敘明。
八、據上論結，本件上訴為一部有理由，一部無理由；擴張之訴
    為無理由，依民事訴訟法第450條、第449條第1項、第78條
    、第79條，判決如主文。
中    華    民    國    97    年    12    月    2     日
                  民事第二庭    審判長法  官  邱森樟
                                      法  官  蔡秉宸
                                      法  官  翁芳靜
以上正本係照原本作成。
上訴人得上訴。
如對本判決上訴，須於收受判決送達後二十日內向本院提出上訴
書狀，其未表明上訴理由者，應於提出上訴後二十日內向本院提
出上訴理由書（須按他造人數附具繕本）。
上訴時應提出委任律師為訴訟代理人之委任狀。具有民事訴訟法
第四百六十六條之一第一項但書或第二項之情形為訴訟代理人者
，另應附具律師及格證書及釋明委任人與受任人有該條項所定關
係之釋明文書影本。
                                      書記官  陳桂芬
中    華    民    國    97    年    12    月    2     日
                                                      Ａ


司法院資訊處製作；財團法人民間司法改革基金會備份。
